ACORDAO-COMPLETO-2494149

ACÓRDÃO 10260/2021 ATA 28/2021 - SEGUNDA CÂMARA

VISTOS, relatados e discutidos estes autos que, no presente momento, tratam de embargos de declaração opostos por Pedro Gildevan Coelho Melo em face do Acórdão 7.821/2021 prolatado pela 2ª Câmara do TCU no sentido de julgar irregulares as contas de Pedro Gildevan Coelho Melo, Evaneide Antônia de Melo, Carlos Magomante da Silva Júnior, Edson Carlos de Andrade Lins e José Ivan de Oliveira Assis, além da Trena Edificações e Serviços de Limpeza Urbana Ltda. - ME, para condená-los, solidariamente, ao pagamento do correspondente débito diante da não consecução dos objetivos pactuados pelo Convênio n.º 1.871/2004 destinado à execução do sistema de esgotamento sanitário na sede do Município de Santa Filomena - PE;
ACORDAM os Ministros do Tribunal de Contas da União, reunidos em Sessão da 2ª Câmara, ante as razões expostas pelo Relator, em:
9.1. conhecer dos presentes embargos de declaração opostos por Pedro Gildevan Coelho Melo em face do Acórdão 7821/2021-TCU-Segunda Câmara, nos termos do art. 34 da Lei nº 8.443, de 1992, e do art. 287 do RITCU, para, no mérito, rejeitá-los; e
9.2. enviar a cópia do presente Acórdão, com o Relatório e a Proposta de Deliberação, ao ora embargante, para ciência.

Embargos de Declaração opostos por Pedro Gildevan Coelho Melo em face do Acórdão 7.821/2021 prolatado pela 2ª Câmara do TCU no sentido de julgar irregulares as contas de Pedro Gildevan Coelho Melo, Evaneide Antônia de Melo, Carlos Magomante da Silva Júnior, Edson Carlos de Andrade Lins e José Ivan de Oliveira Assis, além da Trena Edificações e Serviços de Limpeza Urbana Ltda.  ME, para condená-los, solidariamente, ao pagamento do correspondente débito diante da não consecução dos objetivos pactuados pelo Convênio n.º 1.871/2004 destinado à execução do sistema de esgotamento sanitário na sede do Município de Santa Filomena  PE.

Segunda Câmara

Município de Santa Filomena - PE.

3. Embargante: Pedro Gildevan Coelho Melo (CPF XXX.791.454-XX).

13.1. Ministros presentes: Bruno Dantas (Presidente), Aroldo Cedraz e Raimundo Carreiro.
13.2. Ministro-Substituto convocado: Marcos Bemquerer Costa.
13.3. Ministro-Substituto presente: André Luís de Carvalho (Relator).

ANDRÉ DE CARVALHO

Ministro-Substituto André Luís de Carvalho.

Trata-se, no presente momento, de embargos de declaração opostos por Pedro Gildevan Coelho Melo em face do Acórdão 7.821/2021 prolatado pela 2ª Câmara do TCU no sentido de julgar irregulares as contas de Pedro Gildevan Coelho Melo, Evaneide Antônia de Melo, Carlos Magomante da Silva Júnior, Edson Carlos de Andrade Lins e José Ivan de Oliveira Assis, além da Trena Edificações e Serviços de Limpeza Urbana Ltda. - ME, para condená-los, solidariamente, ao pagamento do correspondente débito diante da não consecução dos objetivos pactuados pelo Convênio n.º 1.871/2004 destinado à execução do sistema de esgotamento sanitário na sede do Município de Santa Filomena - PE.
2.	O aludido Acórdão 7.821/2021 foi proferido pela 2ª Câmara do TCU nos seguintes termos:
" (...) 9.1. declarar a revelia de Carlos Magomante da Silva Júnior, Edson Carlos de Andrade Lins, Evaneide Antônia de Melo e José Ivan de Oliveira Assis, além da Trena Edificações e Serviços de Limpeza Urbana Ltda. - ME, nos termos do art. 12, § 3º, da Lei n.º 8.443, de 1992;
9.2. promover a exclusão da responsabilidade de Marcus Vinícius Caldeira Antunes na presente relação processual, diante dos elementos de convicção até aqui obtidos pelo TCU; 
9.3. rejeitar integralmente as alegações de defesa oferecidas por Pedro Gildevan Coelho Melo;
	9.4. julgar irregulares as contas de Pedro Gildevan Coelho Melo, Evaneide Antônia de Melo, Carlos Magomante da Silva Júnior, Edson Carlos de Andrade Lins e José Ivan de Oliveira Assis, além da Trena Edificações e Serviços de Limpeza Urbana Ltda. - ME, nos termos dos arts. 16, III, alíneas 'b' e 'c', com o § 2º, "b", e 19, caput, da Lei n.º 8.443, de 1992, para condená-los, solidariamente, ao pagamento do correspondente débito, com a atualização monetária e os juros de mora calculados desde as datas informadas até o efetivo recolhimento, fixando-lhes o prazo de 15 (quinze) dias, contados da notificação, para que comprovem perante o Tribunal, nos termos do art. 214, III, 'a', do RITCU, o recolhimento da referida dívida em favor da Fundação Nacional de Saúde, na forma da legislação em vigor, sob as seguintes condições: 
	9.4.1. débito solidário em desfavor de Pedro Gildevan Coelho Melo, além de Edson Carlos de Andrade Lins e da Trena Edificações e Serviços de Limpeza Urbana Ltda. - ME, pelos seguintes valores:
	Data da Ocorrência
	Valor Original (em R$) 

	23/3/2007
	50.433,04

	10/5/2007
	27.866,61

	29/5/2007
	23.526,87

	9.4.2. débito solidário em desfavor de Pedro Gildevan Coelho Melo, além de José Ivan de Oliveira Assis e da Trena Edificações e Serviços de Limpeza Urbana Ltda. - ME, pelos seguintes valores:
	Data da Ocorrência
	Valor Original (em R$) 

	12/7/2007
	21.073,47

	  3/9/2007
	  1.039,95

	9.4.3. débito solidário em desfavor de Pedro Gildevan Coelho Melo, além de Edson Carlos de Andrade Lins e José Ivan de Oliveira Assis, pelos seguintes valores:
	Data da Ocorrência
	Valor Original (em R$) 
	Observação

	6/6/2006
	63.985,35
	-

	6/11/2006
	68.985,00
	-

	23/3/2007
	50.433,04
	já restituído

	10/5/2007
	13.552,31
	já restituído

	10/5/2007
	14.314,30
	já restituído

	29/5/2007
	23.526,87
	já restituído

	12/7/2007
	21.073,47
	já restituído

	3/9/2007
	1.039,95
	já restituído

	24/8/2009
	9.030,41
	já restituído

	9.4.4. débito solidário em desfavor de Evaneide Antônia de Melo, além de Carlos Magomante da Silva Júnior e da Trena Edificações e Serviços de Limpeza Urbana Ltda. - ME, pelos seguintes valores:
	Data da Ocorrência
	Valor Original (em R$) 

	24/8/2009
	37.062,63

	9.4.5. débito solidário em desfavor de Evaneide Antônia de Melo e Carlos Magomante da Silva Júnior pelos seguintes valores:
	Data da Ocorrência
	Valor Original (em R$) 
	Observação

	4/8/2009
	31.992,87
	-

	24/8/2009
	28.032,22
	já restituído

	12/4/2011
	4.959,89
	já restituído

	9.5. aplicar, individualmente, a multa prevista no art. 57 da Lei n.º 8.443, de 1992, em desfavor de Pedro Gildevan Coelho Melo, sob o valor de R$ 30.000,00 (trinta mil reais) , Evaneide Antônia de Melo, sob o valor de R$ 8.000,00 (oito mil reais) , Carlos Magomante da Silva Júnior, sob o valor de R$ 8.000,00 (oito mil reais) , Edson Carlos de Andrade Lins, sob o valor de R$ 26.000,00 (vinte e seis mil reais) , e José Ivan de Oliveira Assis, sob o valor de R$ 17.000,00 (dezessete mil reais) , além da Trena Edificações e Serviços de Limpeza Urbana Ltda. - ME, sob o valor de R$ 18.000,00 (dezoito mil reais) , fixando-lhes o prazo de 15 (quinze) dias, contados da notificação, para que comprovem, perante o Tribunal, nos termos do art. 214, III, a, do RITCU, o recolhimento da dívida ao Tesouro Nacional, na forma da legislação em vigor;  (...) "
3.	Inconformado, todavia, Pedro Gildevan Coelho Melo acostou os seus embargos de declaração à Peça 128, por intermédio dos seus advogados, sob o pretexto de que o aludido Acórdão 7821/2021-TCU-Segunda Câmara teria sido omisso em face de "não ponderar sobre a ocorrência da prescrição quinquenal no caso em tela", tendo, no mérito, requerido o saneamento da suposta omissão pelo reconhecimento da prescrição das pretensões de punição e de ressarcimento pelo TCU, além da impossibilidade de desenvolvimento regular da TCE.
É o Relatório.

Elísio de Azevedo Freitas (OAB-DF 18.596), entre outros, representando Pedro Gildevan Coelho Melo.

Não atuou nestes embargos.

EMBARGOS DE DECLARAÇÃO. TOMADA DE CONTAS ESPECIAL. ACORDÃO 7.821/2021-TCU-2ª CÂMARA. AUSÊNCIA DOS SUPOSTOS VÍCIOS NO REFERIDO ACÓRDÃO. MERA TENTATIVA DE INDEVIDA REDISCUSSÃO DE MÉRITO DO FEITO PELA ESTREITA VIA DOS EMBARGOS. CONHECIMENTO. REJEIÇÃO. COMUNICAÇÃO.

TOMADA DE CONTAS ESPECIAL (TCE)

Secex-TCE, mas não atuou nestes embargos.

Trata-se, no presente momento, de embargos de declaração opostos por Pedro Gildevan Coelho Melo em face do Acórdão 7.821/2021 prolatado pela 2ª Câmara do TCU no sentido de julgar irregulares as contas de Pedro Gildevan Coelho Melo, Evaneide Antônia de Melo, Carlos Magomante da Silva Júnior, Edson Carlos de Andrade Lins e José Ivan de Oliveira Assis, além da Trena Edificações e Serviços de Limpeza Urbana Ltda. - ME, para condená-los, solidariamente, ao pagamento do correspondente débito diante da não consecução dos objetivos pactuados pelo Convênio n.º 1.871/2004 destinado à execução do sistema de esgotamento sanitário na sede do Município de Santa Filomena - PE.
2.	Os presentes embargos devem ser, preliminarmente, conhecidos pelo TCU, por atenderem aos requisitos legais e regimentais de admissibilidade, devendo ser no mérito, contudo, rejeitados.
3.	Como visto, Pedro Gildevan Coelho Melo acostou os seus embargos de declaração à Peça 128 sob o pretexto de que o aludido Acórdão 7821/2021-TCU-Segunda Câmara teria sido omisso em face de "não ponderar sobre a ocorrência da prescrição quinquenal no caso em tela", tendo, no mérito, requerido o saneamento da suposta omissão pelo reconhecimento da prescrição das pretensões de punição e de ressarcimento pelo TCU, além da impossibilidade de desenvolvimento regular da TCE.
4.	Bem se vê, no entanto, que não subsistiria a suposta omissão na avaliação desses aspectos da defesa, até porque a prescrição da ação de ressarcimento ao erário e a prescrição da pretensão punitiva do TCU não teriam sequer figurado nas alegações de defesa do ora embargante, tendo, em sua defesa à Peça 51, sido oferecido, em síntese, os seguintes argumentos: (i) as alterações do projeto teriam sido previamente autorizadas pela Funasa; (ii) a deficiência nos boletins corresponderia à falha formal, já que a falta de memória fotográfica não desconstituiria o volume de obra medido; (iii) o plano de trabalho teria sido regularmente atendido e cumprido, ao passo que os únicos itens de serviço pendentes corresponderiam a ligações das casas sob a responsabilidade dos mutuários; (iv) a devolução dos aludidos recursos não seria viável, pois não teria ocorrido o suposto prejuízo ao erário, já que todos os recursos públicos teriam sido empreendidos na obra; e (v) deveria ser realizada a vistoria in loco para comprovar todos os fatos alegados e aprovar a prestação de contas do convênio.
5.	Aliás, como devidamente exposto na fundamentação do aludido acórdão, a rejeição da defesa oferecida por Pedro Gildevan Coelho Melo teria decorrido das manifestações apresentadas pela unidade técnica sob as seguintes premissas: (a) os documentos tendentes a indicar a aprovação do projeto pela Funasa não teriam sido apresentados; (b) a insuficiência de dados nos boletins de medição não figuraria como mera falha formal, pois não estaria apenas limitada à ausência do registro fotográfico; (c) a ausência de elementos probantes impediria a comprovação sobre a aludida obra ter resultado em benefício à sociedade local; e (d) o TCU não teria o dever de, a pedido do responsável, determinar a vistoria na obra para a obtenção de provas, até porque o ônus da prova caberia ao próprio responsável, devendo ele promover, por força da legislação aplicável, a devida comprovação sobre a boa e regular aplicação dos recursos federais.
6.	Diante, por conseguinte, da ausência de elementos capazes de demonstrar a boa e regular aplicação dos recursos federais ante a ausência da necessária evidenciação do nexo causal entre os recursos federais aportados e os supostos dispêndios incorridos no âmbito do aludido convênio, teria ali restado confirmada a presunção legal de dano ao erário e, desse modo, foi acolhida a proposta da unidade técnica para a condenação dos aludidos responsáveis em débito e em multa.
7.	De igual sorte, não subsistiria a suposta omissão no referido acórdão sobre a prescrição da ação de ressarcimento ao erário e a prescrição da pretensão punitiva do TCU, até porque na fundamentação do Acórdão 7821/2021-TCU-Segunda Câmara teria ficado registrada a seguinte avaliação técnica:
" (...) 13. 	Não subsistiria, enfim, a eventual prescrição da pretensão punitiva do TCU, já que, nos termos do Acórdão 1441/2016-TCU-Plenário, não teria ocorrido o transcurso superior a dez anos entre a ordem para a citação ou a audiência no âmbito do TCU, em 2/9/2016 (Peça 10) , e a data fatal para a prestação de contas final do ajuste, em 29/12/2009 (Peça 1, p. 133) .
14.	Eis que, por meio do aludido Acórdão 1.441/2016 proferido na Sessão Extraordinária de 8/6/2016, o Plenário do TCU firmou o seu entendimento no sentido de que a prescrição da pretensão punitiva deve seguir a regra geral do prazo decenal, contado a partir do fato, em linha com o art. 205 do Código Civil brasileiro, interrompendo a contagem do aludido prazo com a ordem de citação, nos termos do art. 240, caput, da Lei n.º 13.105 (Código Processual Civil) , de 2015.
 (...)  18.	Contudo, como a malsinada irregularidade configuraria a eventual conduta dolosa no sentido de efetivamente assumir o risco de facilitar, permitir ou concorrer para que pessoa física ou jurídica privada incorpore ou utilize rendas, verbas ou valores integrantes do acervo patrimonial da administração pública, sem a observância das formalidades legais ou regulamentares aplicáveis, resultando no eventual ilícito doloso de improbidade administrativa causador do aludido prejuízo ao erário, nos termos, por exemplo, do art. 10, I e II, da Lei n.º 8.429, de 1992, a eventual prescrição da ação de ressarcimento ao erário também não subsistiria, estando esse entendimento em plena consonância com a jurisprudência fixada pelo STF no bojo do RE 852.475-SP, com o trânsito em julgado a partir de 6/12/2019, diante da Tese de Repercussão Geral n.º 897 no sentido de que 'São imprescritíveis as ações de ressarcimento ao erário fundadas na prática de ato doloso tipificado na Lei de Improbidade Administrativa'.
19.	O TCU deve julgar irregulares, portanto, as contas de Pedro Gildevan Coelho Melo, Evaneide Antônia de Melo, Carlos Magomante da Silva Júnior, Edson Carlos de Andrade Lins e José Ivan de Oliveira Assis, além da Trena Edificações e Serviços de Limpeza Urbana Ltda. - ME, para condená-los solidariamente ao pagamento do correspondente débito, sem prejuízo de promover a exclusão da responsabilidade de Marcus Vinícius Caldeira Antunes na presente relação processual." (grifou-se) 
8.	Para além, então, de não ter evidenciado os supostos vícios no referido acórdão, o ora embargante apenas tentou promover a indevida rediscussão de mérito do feito pela estreita via destes embargos de declaração, a despeito de os embargos não servirem como a via adequada para essa finalidade em consonância, assim, com a jurisprudência firmada pelo TCU a partir, por exemplo, dos Acórdãos 2.062/2015, 2.635/2015 e 294/2016, do Plenário, com a jurisprudência fixada pelo Superior Tribunal de Justiça a partir, por exemplo, do EDcl Resp 351490, no DJ de 23/09/2002, e com a jurisprudência firmada pelo Supremo Tribunal Federal em face, por exemplo, do RE 776045 AgR-ED no DJe de 14/12/2016.
9.	Os presentes embargos deveriam, pois, ter sido manejados para corrigir a eventual obscuridade, omissão ou contradição na aludida deliberação do TCU, mas não para intentar o novo julgamento das questões já debatidas pelo Tribunal, até porque deveriam servir apenas para esclarecer, interpretar ou completar o pronunciamento anteriormente emitido pelo TCU em benefício da melhor compreensão ou inteireza da deliberação em sintonia, por exemplo, com o Acórdão 434/2018-TCU-Plenário; ficando evidente, todavia, que, no presente momento, o ora embargante buscaria apenas rediscutir indevidamente o mérito do correspondente feito.
10. 	Em homenagem, porém, ao devido processo legal, o ora embargante poderá eventualmente manejar os supervenientes recursos legalmente cabíveis para a efetiva rediscussão futura de mérito do feito, sem a presente restrição imposta pela estreita via dos presentes embargos de declaração.
11.	O TCU deve conhecer, portanto, dos presentes embargos para, no mérito, rejeitá-los, mantendo inalterado o Acórdão 7821/2021-TCU-Segunda Câmara.
Ante o exposto, pugno pela prolação do Acórdão ora submetido a este Colegiado.
TCU, Sala das Sessões, em 10 de agosto de 2021.
Ministro-Substituto ANDRÉ LUÍS DE CARVALHO 
Relator